【裁判字號】    89,上易,4080
【裁判日期】    890807
【裁判案由】    竊佔等
【裁判全文】
臺灣高等法院刑事判決                  八十九年度上易字第四八號
    上  訴  人
    即  自訴人  戊○○
        代理人  丙○○
                甲○○
    被      告  丁○○
    選任辯護人  林良財
                游香瑩
右上訴人因自訴被告竊佔等案件，不服臺灣桃園地方法院八十八年度自字第一一三號
，中華民國八十九年八月七日第一審判決，提起上訴，本院判決如左：
    主      文
上訴駁回。
    理      由
一、自訴意旨略以：座落桃園縣蘆竹鄉○○○○段藩子厝小段三五之一地號（即桃園
    縣蘆竹鄉○○路○段二六巷二二三六建號）新人類國社區地下室，原為威固建設
    公司所興建，於銷售時，地下室除蓄水池、電機室、電梯間外，其餘之地下室車
    位，除購買車位者另簽訂車位買賣契約書外，餘均歸自訴人所有，此依該地下室
    總面積為五一八五點八七平方公尺，社區住戶陳明輝等二百九十三戶，僅佔該地
    下室一萬分之四○二七持分，而自訴人戊○○卻占該地下室萬分之五九七三持分
    自明，為此該社區第一屆管理委員會成立時，就地下室之使用，曾要求建商就其
    持有地下室及第一層之公共面積，應規劃二百九十三個機車位予社區住戶使用，
    因而建商便與社區管理委員會至現場辦理機車停放位置之分管，而社區管理委員
    會成立四年來，明知系爭車位為自訴人所有，故每月均向自訴人收取管理費，第
    三屆主任委員更與威固建設公司就系爭車位簽訂租賃契約書，茲被告丁○○擔任
    第四屆管理委員會主任委員，竟意圖不法所有，於民國八十八年四月一日，將自
    訴人多年來為防止他人停放之車位前鐵椿毀壞，並於翌日公告強制收回地下室停
    車管理權，再竊佔自訴人持分內之車位轉租與住戶陳谷清、黃美惠、劉繼娟等人
    停車使用，每月每位收費新台幣二千元，提出建物登記簿謄本、會議紀錄、收費
    收據及租賃切結書等為證，因認被告涉犯刑法第三百二十條第二項竊佔罪嫌及第
    三百五十四條毀損罪嫌云云。
二、按犯罪事實應依證據認定之，無證據不得推定其犯罪事實，又不能證明被告犯罪
    者，應諭知無罪之判決，刑事訴訟法第一百五十四條、第三百零一條第一項分別
    定有明文。次按刑法上竊佔罪之成立，以意圖不法利益，占有他人之不動產為成
    立要件，故該項犯罪，不特需擅自占據他人之不動產，侵害他人對該不動產之支
    配權，且須出於故意之情形，始能成立，如非出於竊佔之故意，即難成立該罪，
    此觀之刑法第三百二十條第二項之規定自明。另按刑法第三百五十四條毀損罪，
    除以使所毀損之物，失其全部或一部之效用，或致令不堪使用外，亦須以具有故
    意為其成立要件。訊據被告丁○○矢口否認自訴人指訴之竊佔、毀損犯行，辯稱
    ：新人類國社區地下室所有權係屬住戶公同共有，伊係社區第四屆管理委員會主
    任委員，因發生產權糾紛，建商置之不理，並於停車場裝置鐵樁，影響地下室之
    防空避難功能，經管理委員會決議認系爭土地非屬建商威固建設公司所有，應予
    收回由管理委員會管理，且拆除鐵樁亦係依住戶規約之規定，並行文向縣政府請
    示後僱工執行，伊絕無竊佔、毀損之犯行等語。經查本件座落於桃園縣蘆竹鄉○
    ○○○段蕃子厝小段三五之一地號之新人類國社區地下室為房屋所有權人公同共
    有，有建物登記謄本一份在卷可參，而按民法第八百二十條第一項規定：「共有
    物除契約另有訂定外，由共有人共同管理之。」，共有物之分管雖不以書面為要
    件，即共有人間實際上劃定使用範圍，對各自占有管領之部分，互相容忍，亦可
    能成立默示分管契約之存在。惟新人類國社區之房屋先後以「新人類國」、「桃
    園新歡」、「兄弟有緣」名義銷售，為雙方所供承，其中「新人類國」房屋預定
    買賣契約書第一條規定：「一、．．出售面積包括室內、陽台、平台、露台、雨
    遮、花台、窗台、電梯間、門廳、受電室、樓房、蓄水池、發電機室、屋頂突出
    物、管理室、警衛室、機車停車場、防空避難室及其他公共設施等共同使用部分
    之持分權利在內．．．。四、關於汽車停車位部分甲方同意由停車位承受人使用
    收益。」；而「桃園新歡」、「兄弟有緣」之不動產買賣契約書第十二條則規定
    ：「本房屋土地使用分區為桃園縣「都市計畫內工業區」，面積包括室內＊＊平
    方公尺，小公共設施＊＊平方公尺，大公共設施＊＊平方公尺，言明以維持現狀
    及權狀上所登記的全部為準．．．。」，此有自訴人所呈之「新人類國」房屋預
    定買賣契約書一紙，及被告所呈之「新人類國」房屋預定買賣契約書各一份附卷
    可稽。前述「新人類國」房屋預定買賣契約書雖約定由停車位承受人使用收益，
    但停車位範圍如何？於契約書上並未詳加表明，而建物申請使用執照所附之地下
    層平面配置圖之停車位與建商事後規劃之停車位並不相同；另「桃園新歡」、「
    兄弟有緣」之不動產買賣契約書僅約定維持現狀，但大、小公共設施並未明確記
    載包括何物，及不包括防空避難室停車位，況且系爭不動產於八十年九月係以「
    新人類國」名義預售，八十三年九月間以「桃園新歡」名義，及八十四年七月間
    以「兄弟有緣」名義之成屋銷售，自訴人雖指稱於八十四年八月二日與第一屆管
    理委員會達成分管之協議，於地下室規劃二九三個機車停車位供住戶使用，其餘
    停車位均歸自訴人所有，並提出新人類國社區管理委員會八十四年八月二日之會
    議紀錄影本乙份為證，而證人乙○○（原該社區第一屆管理委員會總幹事，並擔
    任該次會議之紀錄）於本院調查時亦到庭證稱：當時會議之目的主要是希望建商
    提供停車位等建議，建商亦願意配合這個會議紀錄，建商除了靠近通道提供兩個
    停車位，以便出入方便，並提供幾個汽車停車位供停放機車使用，其餘的汽車停
    車位有賣幾個給住戶，剩下的停車位沒有賣出去的就歸屬建商，當時有到現場劃
    出建商所提供出來的位置等語。惟依上揭會議紀錄內容所載，係由當時擔任管理
    委員會陳明輝提出請求建商解釋地下室及第一層公共面積究多少，並請建商配合
    劃出二百九十三個機車位，此因地下室所規劃的是汽車停車位，現請求建商將部
    分停車位規劃為機車停車位，而依證人乙○○上揭所供，亦僅係就地下室住戶所
    使用之機車停車位劃出特定位置，並由建商於靠近通道處提供二個停車位，以利
    通行，而依系爭地下室總面積為五一八五．八七平方公尺，建商威固建設開發股
    份有限公司以自訴人名義登記之權利範圍為萬分之五九七三（即約三○四六．九
    七平方公尺），其餘社區住戶之權利範圍為萬分之四○二七（即約二一三八．九
    平方公尺），則以該社區住戶就該地下室所擁有之持分，是否僅得使用如此少數
    之停車位，而依該地下室所劃定之一百三十八個停車位，又何以均劃歸自訴人所
    有，實非無斟酌之餘地，自訴人又何以將地下層電梯間、蓄水池、配電室、消防
    室、機械房等公共設施劃歸社區住戶，而自行持有最有價值之停車位，實有悖常
    理，且若各該地下室共有人就如何使用地下室有所協議，何以未形諸書面以資遵
    循，自訴人竟將其對社區住戶所為，視為施捨，而未公平顧及持分共有人之權益
    ，上揭社區管理委員會之會議紀錄實難據為地下室共有人就如何使用地下室之協
    議。況查系爭地下室為自訴人與社區住戶所共有，縱有分管協議亦應由自訴人與
    社區住戶洽商而定，該社區管理委員會既未獲社區住戶之授權，其是否有權代表
    住戶與建商達成地下室之分管協議，亦非無疑。是自訴人與社區住戶間就所共有
    之系爭地下室之使用，並無具體之分管協議，即買賣契約書亦僅約定維持現狀，
    因而就系爭地下室停車位之使用，住戶與建商間即存有爭執，此有自訴人提出之
    八十五年六月五日通告（見原審卷第一八二頁）及被告提出之地下層平面配置圖
    二份附卷可稽，並因而引發本件之糾葛。而依上揭自訴人與社區住戶就系爭地下
    室各所擁有之權利範圍，縱使認住戶之大公共設施範圍不包括地下室停車場，僅
    係包括電梯間、消防室、臺電受電室、蓄水池、機械房、發電機室等公共設施，
    其所佔之面積亦僅九一○平方公尺，如包括事後建商威固建設開發公司規劃二百
    九十三個機車位供住戶使用面積四百十二平方公尺，合計亦僅一三三二平方公尺
    ，尚不及住戶之權利範圍應有之面積二一三八．九平方公尺，有桃園縣蘆竹地政
    事務所土地複丈成果圖一紙在卷可按，故並非如自訴人所述住戶僅分擔電梯間、
    消防室、臺電受電室、蓄水池、機械房、電機室等公共設施面積，且依前所述，
    系爭地下室既為自訴人與社區住戶所共有，又何以較具使用價值之停車位部分劃
    歸自訴人使用，茲自訴人與社區住戶間就共有之系爭地下室既無何具體之分管協
    議，而該社區管理委員會認就地下室之停車位歸屬使用尚有爭議，尚非無據。被
    告基於社區管理委員會主任委員之權限，為維護社區住戶之權益，並於與自訴人
    及建商威固建設開發公司協調無效後（提出桃園縣蘆竹鄉調解委員會調解不成立
    證明書影本一紙），始於八十八年四月二日公告收回社區地下室停車管理權，擬
    就該停車位重行合理之規劃使用，此主觀上實乏不法所有之意圖，亦難認有何竊
    佔停車位之故意可言。另查自訴人於防空避難兼地下室設置鐵椿，雖雙方就係先
    行文縣政府請示後再僱工拆除有爭執，惟按住戶不得於防空避難設備等處所設置
    柵欄，違反規定時，管理負責人或管理委員會應予制止或按規約處理，公寓大廈
    管理條例第十六條第二、四項定有明文。另依「新人類國」社區規約第九章停車
    場管理辦法第八條規定：「本停車位不得私自安裝或堆置任何物品等作停車以外
    之用途，否則一律清除之。」亦有「新人類國」社區規約乙份附卷可參，而參酌
    桃園縣政府函覆「新人類國公寓大廈管理委員會」所詢威固建設公司於防空避難
    層設置鐵管影響安全應如何處理時，指稱「依公寓大廈管理條例第十六規定應予
    制止及依住戶規約處理」，則被告僱工拆除該鐵椿，顯係依社區規約執行，其主
    觀上亦無毀損他人所有物之故意。綜上所述，被告基於社區管理委員會主任委員
    之權限，依據管理委員會之決議，公告收回系爭地下室停車位另為合理使用，並
    拆除自訴人設置於停車位上之鐵椿，其主觀上既無不法占用他人土地及毀損他人
    所有物之故意，揆諸首揭說明，核與刑法竊佔罪及毀損罪之構成要件有間，自難
    遽以該等罪責相繩，本件應僅屬民事糾葛，應循民事途徑解決，原審固而以不能
    證明被告有何竊佔、毀損之犯行，而為無罪之諭知，經核並無不合，自訴人上訴
    意旨猶執就系爭地下室已有分管協議等情而指摘原審判決被告無罪係屬不當，尚
    難認有理由，應予駁回。
據上論斷，應依刑事訴訟法第三百六十八條，判決如主文。
中      華      民      國    九十      年      二      月      八      日
                              臺灣高等法院刑事第三庭
                                  審判長法  官  張  連  財
                                        法  官  李  英  勇
                                        法  官  張  傳  栗
右正本證明與原本無異。
不得上訴。
                                        書記官  王  秀  雲
中      華      民      國    九十      年      二      月      九      日


司法院資訊處製作；財團法人民間司法改革基金會備份。
